【裁判字號】    98,台上,6694
【裁判日期】    981112
【裁判案由】    違反毒品危害防制條例
【裁判全文】
最高法院刑事判決            九十八年度台上字第六六九四號
上  訴  人  甲○○
選任辯護人  白裕棋律師
上列上訴人因違反毒品危害防制條例案件，不服台灣高等法院台
南分院中華民國九十八年九月十五日第二審判決（九十八年度上
訴字第八七七號，起訴案號：台灣雲林地方法院檢察署九十七年
度偵字第五二五０號，九十八年度偵字第八八八、九六六號），
提起上訴，本院判決如下：
    主  文
原判決撤銷，發回台灣高等法院台南分院。
    理  由
本件原判決以上訴人甲○○因不服第一審關於販賣第一級毒品海
洛因部分之科刑判決，提起第二審之上訴，核其上訴理由僅稱：
證人楊桂霖於警詢及庭審之證詞，反覆不一，第一審判決不採審
判中有利上訴人之證詞，僅憑心證即判處重罪，造成不白冤獄云
云。並未具體指摘或表明第一審判決有何認事採證不當或違法之
事由，其上訴不合法律上之程式，因而維持第一審論處上訴人販
賣第一級毒品（累犯）罪刑（處有期徒刑十六年六月）之判決，
並不經言詞辯論為之。固非無見。
惟查：第二審上訴書狀，應敘述具體理由，刑事訴訟法第三百六
十一條第二項定有明文。所稱具體理由，係指須就不服之判決為
具體之指摘而言；上訴書狀應為如何之指摘，始符合具體之要件
，由第二審法院就個案審查之；如僅泛稱原判決認事用法不當或
採證違法、判決不公、量刑失之過重或輕縱等由，固均非具體理
由。惟第二審法院於審查上訴書狀之敘述，是否該當具體理由之
合法上訴要件時，應就上訴書狀之所載，相對應於第一審判決採
證認事、用法或量刑等各項為綜核、整體性之觀察與判斷。該當
與否，輒因個案不同而具有浮動性。以量刑而言，刑法第五十七
條第十款所稱犯罪後之態度，包括行為人犯罪後，是否因悔悟而
力謀恢復原狀，或賠償損害等情形。第二審上訴理由以「被告犯
罪後未與被害人和解，第一審判決量刑過輕」等語為指摘，倘第
一審判決於科刑時，係基於行為人之責任基礎，已具體審酌被告
犯罪後未善盡民事賠償責任之犯後態度，及刑法第五十七條各款
所列之具體情狀，並無偏執一端，致失出失入，且其刑之量定較
之同類型犯罪亦無畸輕，或其他濫用裁量權之情形，則此之上訴
理由自不符合具體之要件。但如第一審判決理由僅載稱「審酌被
告犯罪後之態度」等詞，因如此記載，祇為法律抽象之一般規定
，對於被告犯罪後是否賠償損害之具體情形，則付諸闕如，顯已
影響其量刑之斷定，應認已符合具體理由之上訴合法要件。又就
採證有無違法言之，即使上訴理由僅記載：原判決不採取對被告
有利之甲證人之證言，反而採信不利之證人乙之證述，判決不公
等由，第二審法院仍應依其所載內容之蛛絲與卷證資料比對審查
，深入探究原判決取捨證據之判斷是否與證據法則相侔為衡。良
以證人之證詞，如無瑕疵，對待證事實之價值，應無軒輊，故若
第一審判決以證人與被告，非親即友，即謂係出於勾串，而未說
明其有何瑕疵，即予捨棄不採，其證據判斷職權之行使，自不合
論理上之法則。又採為不利於被告判斷依據之證據，應以有證據
能力之證據，始足語焉，尤屬當然。上訴理由之敘述雖嫌簡略，
甚至不甚明確具體，但仍非無脈絡可尋者，若在不逸脫上訴理由
所指之範圍，確有違背證據法則或其他足以影響判決本旨之不當
或違法之情形，即難謂其上訴書狀未附具體理由。刑事訴訟法第
一百五十九條第一項所定傳聞例外之明示同意，僅限於兩造當事
人即檢察官（於自訴案件因採強制律師代理制度，應解為自訴代
理人）與被告本人，方有處分之同意權，被告之辯護人並無此權
限。本件第一審判決採取證人楊桂霖於警詢所為向上訴人購買毒
品海洛因之證言，資為上訴人此部分犯罪之主要證據，於理由欄
壹、一，雖說明上訴人及其辯護人於準備程序均同意上開警詢筆
錄作為證據（見第一審判決第三頁倒數第五、四行）。然稽之卷
內資料，上訴人及檢察官悉未有何同意之意思表示，於審判期日
上訴人更明確為之爭執，有準備程序及審判筆錄可參（見第一審
卷第四一頁反面、一七０頁反面）。準此，證人楊桂霖於審判外
之警詢陳述應屬傳聞證據，第一審判決逕採為判斷之依據，其採
證即與證據法則不侔。上訴人於第二審之上訴書狀既已指摘及不
採證人楊桂霖在審判中之供證，判決有所不當等旨，而楊桂霖審
判外之陳述復不符合法律規定得為證據之傳聞例外，依上說明，
能否謂其第二審之上訴理由不符合具體之要件，尚非無疑。第二
審係事實覆審，原判決未詳為研析，徒以證人楊桂霖之證詞如何
取捨係第一審法院之職權，遽謂上訴人之第二審上訴未附具體理
由，其上訴不合法，從程序上予以駁回，自非適法。再原審之辯
護人，得為被告之利益上訴，刑事訴訟法第三百四十六條前段明
文規定。故原審判決書應送達辯護人。上訴人於第一審委任李昶
欣律師為辯護人，依卷附送達證書（見第一審卷第一九九至二０
一頁），第一審似未將判決正本送達上訴人之辯護人。上訴意旨
執以指摘，尚非無理由。依上所述，應認原判決有撤銷發回更審
之原因。
據上論結，應依刑事訴訟法第三百九十七條、第四百零一條，判
決如主文。
中    華    民    國  九十八  年   十一   月   十二   日
                      最高法院刑事第十三庭
                          審判長法官  賴  忠  星
                                法官  呂  丹  玉
                                法官  吳      燦
                                法官  施  俊  堯
                                法官  蔡  名  曜
      本件正本證明與原本無異
                                      書  記  官
中    華    民    國  九十八  年   十一   月   十七   日
                                                      V


司法院資訊處製作；財團法人民間司法改革基金會備份。
